臺灣臺北地方法院民事判決　　　　　　　　　　　　九十三年度訴字第二二二三號
　　原　　　告　甲○○
　　訴訟代理人　劉昌崙律師
　　複　代理人　陳郁仁律師
　　被　　　告　乙○○
　　訴訟代理人　王存淦律師
右當事人間請求清償債務事件，本院於民國九十三年十二月一日言詞辯論終結，判決
如左：
    主    文
原告之訴及假執行之聲請均駁回。
訴訟費用由原告負擔。
    事實及理由
壹、原告起訴主張：
一、原告甲○○於民國七十三年向福德神借用台北市○○區○○段二小段一三九地號
    土地（下稱系爭土地），八十三年間福德神原設管理人高烶深、陳牛埤、張文堂
    等三人，其中高烶深、陳牛埤二人已經死亡，僅餘張文堂一位管理人，而被告乙
    ○○為張文堂之子，渠於八十三年間出面與原告接洽，表示渠父張文堂為福德神
    之唯一管理人，得將系爭土地辦理出售予原告，惟張文堂年老行動不便，故由被
    告出面代理渠父與原告簽訂「土地租借及使用約定書」及「切結書」（下稱系爭
    約定書、系爭切結書），簽約之際被告稱渠將系爭約定書及切結書攜回由張文堂
    用印後再交付原告，原告即依約當場交付記名受款人為張文堂，面額新臺幣（下
    同）二百萬元之支票一紙予被告。依系爭約定書及切結書約定，被告應將系爭土
    地辦理過戶予原告，惟簽約後均無下文，嗣原告發現張文堂已於八十三年二月八
    日死亡，被告明知渠父張文堂已經死亡，竟盜蓋張文堂之印章於上開支票背面以
    為背書，復將上開支票交付予福德神總務委員陳永欽，嗣陳永欽再將之交付許明
    珠提示兌現，上開被告行使偽造私文書之事實，業經本院以九十年度簡字第四四
    ○三號刑事簡易判決被告有罪。是被告明知渠父張文堂已死亡，仍以張文堂之名
    義與原告洽商締約，為無代理權限，依民法第一百一十條規定，被告應負損害賠
    償之責，為此起訴請求如先位聲明所示。又系爭約定書第四條約定，如張文堂未
    能於八十四年十月十五日前辦理完成繼承更名並將系爭土地以當時公告地價讓售
    原告，即應歸還原告簽約時所支付之二百萬元，而張文堂既未依約將系爭土地讓
    售予原告，縱被告並非無權代理，則於張文堂死亡後，系爭契約之權利義務由張
    文堂之繼承人概括繼承，被告為張文堂之繼承人之一，上開契約義務即由被告繼
    承，爰依契約關係起訴請求如備位聲明所示。
二、系爭約定書附有系爭土地於八十三年十月十七日列印、發給之土地登記簿謄本及
    地籍圖謄本，且前開原告交予被告之支票，係原告於八十三年九月三日向台北市
    第一信用合作社所領用，另訴外人邱垂勇於本院九十一年度訴字第三四三號損害
    賠償事件中證稱：「支票付款銀行記不得，金額好像是兩百多萬‧‧‧他將契約
    書給我我就裝訂，當時還沒蓋章，我拿給高先生之後他自己蓋章，‧‧‧支票是
    高先生拿給我，我影印之後再裝訂上去‧‧‧」等語，是系爭約定書顯不可能在
    八十三年九月三日以前簽訂，確係於張文堂死後，方由被告出面與原告洽商簽訂
    ，故被告辯稱系爭約定書係張文堂生前親簽等語，顯然不實。
三、「福德神」並無法律上之人格，無法為契約之主體，系爭約定書及切結書之簽約
    人應係張文堂。縱「福德神」有法人格，然系爭約定書及切結書內，關於簽約人
    之記載均為張文堂，且僅蓋有張文堂之私章，書立之地址為張文堂本人地址即台
    北市○○區○○路四段一四五巷九弄二號，聯絡電話亦為張文堂自家電話號碼，
    並載有張文堂之
    務所之地址、電話情形有異，而張文堂亦未表明渠係以「福德神」之法定代理人
    或代表「福德神」簽約。如簽約之相對人係「福德神」，則原告所開立之支票，
    自應以福德神為受款人，惟該支票係記名張文堂為受款人，是系爭約定書及切結
    書之甲方當事人確為張文堂無疑。又系爭約定書係債權契約，當事人就契約標的
    物縱無所有權，亦不影響契約之成立、生效，是系爭約定書由張文堂自行與原告
    簽訂，自無背於常理之處，自不得以張文堂並非系爭土地之所有權人，即推論系
    爭約定書為「福德神」與原告所訂立。又被告既為張文堂之繼承人，復未拋棄繼
    承，自應繼承張文堂之債權債務，是被告即應依系爭約定書第四條之約定，歸還
    二百萬元予原告。
四、另系爭土地於台北市政府捷運工程管理局徵收後，原告即將土地交還，且原告使
    用系爭土地係基於兩造之約定，並非無權使用或佔用，被告辯稱原告迄仍佔用系
    爭土地等語，與事實不符。
五、爰此聲明：
  (一)先位之訴部分：
  1.被告應給付原告二百萬元，及自八十三年十一月二十三日起至清償日止，按週年
    利率百分之五計算之利息。
  2.陳明願供擔保，請准宣告假執行。
  (二)備位之訴部分：
  1.被告應給付原告二百萬元，及自八十四年十月十六日起至清償日止，按週年利率
    百分之五計算之利息。
  2.陳明願供擔保，請准宣告假執行。
貳、被告抗辯：
一、原告於提起本件訴訟前，曾以與本件基礎事實完全相同之理由及證物，向本院訴
    請被告給付二百萬元，業據本院以九十一年訴字第三四三號、臺灣高等法院九十
    一年度上字第五０一號及最高法院九十二年度台上字第一六二號判決原告敗訴確
    定，是原告持與前開確定判決基礎事實相同之事實及證物再行起訴，顯有民事訴
    訟法第二百四十九條第一項第七款所定「訴訟標的為確定判決之效力所及」之情
    形，自應以裁定駁回原告之訴。
二、原告曾於七十年一月十四日片面書立土地借用約定書，向福德神之管理人高烶深
    、陳牛埤及張文堂等，借用福德神所有之系爭土地，該土地借用約定書末尾尚載
    明「此致福德神」字句，是原告早已知悉系爭土地為福德神所有，亦知其係向福
    德神借用系爭土地。又系爭約定書係被告之父張文堂生前於八十三年一月四日所
    親簽，由系爭約定書首句即表明：「立約定書人福德神管理人張文堂（以下簡稱
    甲方）提供新台幣二百萬元正擴建福德宮人甲○○（以下簡稱乙方）」等語，可
    知原告提供之二百萬元係給予福德神作為擴建福德宮款項之用，被告之父張文堂
    係以福德神管理人即社團法人法定代理人之身分，為福德神處理事務而出面訂立
    系爭契約而已，原告如就系爭約定書有所主張，應向福德神為之，非以被告之父
    張文堂為請求對象，當事人始為適格，從而，被告亦非系爭約定書之當事人，自
    無履行系爭約定書義務之必要。
三、被告雖曾收受原告簽發，記名受款人為張文堂，面額二百萬元之支票一紙，惟因
    該款項應係福德神所有，被告旋將該紙支票交付訴外人即福德神管理委員會總務
    委員陳永欽，嗣由陳永欽於福德宮擴建完成之日（即八十三年農曆八月十六日）
    持向訴外人許明珠調現，足證被告之父張文堂確以福德神管理人之身分，為福德
    神之利益而訂立系爭契約。又系爭約定書第三條雖有：「甲方應於民國八十四年
    十月十五日前辦理完成繼承更名後，得將土地依照政府當時公告地價之價金讓售
    予乙方，且不得先讓售於他人」之約定，惟系爭土地已於八十四年九月二十三日
    經台北市政府徵收後交予台北市政府捷運工程局管理，並非讓售他人，福德神或
    張文堂自無何違約情事可言，且系爭土地之徵收補償金迄未領取，如原告有所主
    張，亦應以福德神為請求對象。另張文堂已於八十三年二月八日死亡，依民法第
    五百五十條規定，張文堂與福德神間之委任關係因而消滅，故原告依據繼承之法
    律關係訴請被告給付二百萬元，為無理由。
四、爰此聲明：駁回原告之訴。
、兩造不爭執之事項：
一、原告於八十三年訂立系爭約定書之前，即曾向福德神借用台北市○○區○○段二
    小段一三九地號土地（下稱系爭土地）（本院卷第四頁、第八八頁）。
二、福德神原設管理人高烶深、陳牛埤、張文堂等三人，其中高烶深、陳牛埤二人已
    經死亡，張文堂亦於八十三年二月八日死亡，而被告則為張文堂之子，渠於八十
    三年間出面與原告接洽訂立系爭約定書及切結書（本院卷第四頁、第五頁、第七
    三頁、第八九頁）。
三、被告收受原告所簽發，記名受款人為張文堂，面額二百萬元之支票一紙後，將該
    紙支票交付訴外人即福德神管理委員會總務委員陳永欽，嗣由陳永欽持向訴外人
    許明珠調現（本院卷第五頁、第八八頁、第八九頁）。
四、系爭土地已被台北市政府徵收（本院卷第七八頁、第八九頁）。
肆、得心證之理由：
一、程序方面：
  (一)按「原告之訴，有下列各款情形之一者，法院應以裁定駁回之。‧‧‧七、起訴
    違背第二百五十三條、第二百六十三條第二項之規定，或其訴訟標的為確定判決
    之效力所及者。」民事訴訟法第二百四十九條第一項第七款定有明文。該條款係
    指，同一事件已有確定之終局判決者，當事人即不得據該法律關係更行起訴，即
    確定判決之既判力。又所謂同一事件，則指同一當事人就同一法律關係為同一之
    請求而言。本件被告固抗辯原告持與本院九十一年度訴字第三四三號確定判決基
    礎事實相同之原因事實及證物再行起訴，其起訴為上開確定判決之既判力所及，
    應將原告之訴駁回云云。惟查，本件原、被告兩造及先位之訴之應受判決事項之
    聲明二者，雖與本院九十一年度訴字第三四三號損害賠償事件相同（詳該一審卷
    第五頁），然本件之訴訟標的為民法第一百一十條、系爭約定書第四條規定以及
    繼承之法律關係（本院卷第五頁至第六頁、第七二頁、第七七頁），而本院九十
    一年度訴字第三四三號損害賠償事件之訴訟標的則為侵權行為損害賠償請求權（
    詳該一審卷第七頁、第一０九頁反面、第一一二頁反面），前後二訴之訴訟標的
    並非同一，非屬同一事件，有本院依職權調閱九十一年度訴字第三四三號損害賠
    償事件歷審全卷附卷可參。因之，本件之訴訟標的非為本院九十一年度訴字第三
    四三號確定判決之既判力所及，上開被告所辯，顯有誤解，合先敘明。
  (二)按當事人適格，乃指當事人就具體特定之訴訟，得以自己之名義為原告或被告，
    而受為訴訟標的法律關係之本案判決之資格而言。於給付訴訟，主張在私法上有
    請求權，或就該請求權有處分權或管理權之人，其原告當事人即為適格；原告主
    張某人為私法上請求權之義務人，並以該人為被告，其被告當事人適格即無欠缺
    ，至該被告於實體法上是否負有給付義務，乃原告之訴有無理由之問題而已。經
    查，本件原告起訴主張被告隱瞞渠父張文堂死亡之事實，卻仍以張文堂之名義與
    原告洽商訂約，被告為無權代理，致原告受有二百萬元之損害，如認被告並非無
    權代理，因張文堂死亡，系爭約定書之權利義務亦應由被告繼承等語，核其訴訟
    標的之法律關係，應係善意相對人對於無代理權人之損害賠償請求權、契約上之
    請求權及繼承之法律關係，已如前述，因此，原告只須主張其受有損害、被告為
    無代理權人以及被告為張文堂之繼承人，被告之當事人適格即無欠缺。故被告抗
    辯原告締約之對象係為福德神而非被告，本件應以福德神為被告方為適格云云，
    亦屬誤解，併此敘明。
二、本件爭執點：
  (一)先位之訴部分：
    原告就其主張被告為無代理權人，而以被告之父張文堂之名義與其訂立系爭約定
    書之事實，是否已為相當之證明？
  (二)備位之訴部分：
    系爭約定書之甲方當事人為何人？（係被告之父張文堂或福德神？）
三、先位之訴部分：
    按當事人主張有利於己之事實者，就其事實有舉證之責任，民事訴訟法第二百七
    十七條前段定有明文。又民事訴訟如係由原告主張權利者，應先由原告負舉證之
    責，若原告先不能舉證，以證實自己主張之事實為真實，則被告就其抗辯事實即
    令不能舉證，或其所舉證尚有疵累，亦應駁回原告之請求（最高法院十七年上字
    第九一七判例參照）。本件原告主張被告明知渠父張文堂已於八十三年二月八日
    死亡，被告仍於八十三年十一月四日以張文堂之名義與原告訂立系爭約定書及切
    結書，原告依約交付二百萬元予被告後始知受騙，被告無代理權而與原告訂立系
    爭約定書及切結書，致原告受有二百萬元之損害等語，而被告對於系爭約定書及
    切結書係由渠出面洽訂，以及渠父張文堂已於八十三年二月八日死亡之事實，固
    不爭執，惟以系爭約定書簽訂之日期為八十三年一月四日，係被告之父張文堂生
    前所親簽，並無原告所指無權代理情事等語置辯。經查：
  (一)本件兩造各自執有之土地使用約定書及切結書上載訂立日期並不一致（本院卷第
    九頁至第十一頁、第九三頁、第九四頁），惟原告於其對被告提出詐欺、偽造文
    書告訴之刑事案件偵查程序中自承：「當時切結書是我書寫，我把日期誤載為八
    十三年一月四日，所以當我在一個月內發覺時，‧‧‧我在『１』月之右側另加
    寫了『１』字，成為『11』月。」等語，有台灣台北地方法院檢察署九十年度偵
    字第一二六○九號詐欺案件偵查卷宗在卷可佐（詳該卷第五十頁反面），且依前
    揭刑事案件偵查中送交法務部調查局之鑑定結果，當時被告提供之土地使用約定
    書頁尾日期欄書寫月份「１」字跡，並無變造痕跡，而原告提供之土地使用約定
    書複寫本頁尾日期欄書寫月份「11」字跡，則係原「１」複寫字跡左側再增填一
    複寫筆劃，變造為「11」複寫字跡，亦有法務部調查局九十年七月二十日（九○
    ）陸（二）字第九○一七六○一○號鑑定通知書附卷可稽（詳前揭偵查卷第六十
    二頁），原告對上開鑑定結果復亦坦承不諱（詳前揭偵查卷第五十七、五十八頁
    ），從而，原告據其執有之土地使用約定書及切結書（本院卷第九頁至第十一頁
    ）主張系爭切結書及約定書係八十三年十一月四日訂立，即非可採。
  (二)又原告雖主張由其簽發、交付被告之記名受款人為張文堂，面額為二百萬元之支
    票，係八十三年九月三日才向台北市第一信用合作社領用，是系爭約定書顯不可
    能在八十三年九月三日前即已簽訂云云。惟查，訴外人許明珠於前揭刑事案件偵
    查中證稱：「（問：如何取得該支票？）是在八十三年農曆八月十六日土地公廟
    擴建完成，陳永欽先生持甲○○支票來向我調現借錢，當天我就將錢交給陳永欽
    了」等語（詳前揭偵查卷第七四頁反面），而八十三年之農曆八月十六日，即為
    國曆八十三年九月二十一日，是堪認訴外人許明珠取得該紙支票之時間應為八十
    三年九月二十一日，而該紙支票由原告交付被告，次由被告交付訴外人陳永欽，
    陳永欽再持向許明珠調現之授受過程，復為兩造所不爭執，則許明珠既於八十三
    年九月二十一日即已取得該紙支票，系爭約定書當無可能遲至八十三年十一月四
    日始簽訂，從而，原告主張其係在八十三年十一月四日即依系爭約定書內容當場
    交付該紙支票云云，自無可採。
  (三)再按，「私文書應由舉證人證其真正。」民事訴訟法第三百五十七條前段定有明
    文。查，原告復主張系爭約定書附有八十三年十月十七日列印、發給之系爭土地
    登記謄本及地籍圖謄本為附件，可證系爭約定書之簽訂日期係在上開謄本列印以
    後之同年十一月四日云云。惟經本院檢視、比對兩造提出之土地使用約定書影本
    （本院卷第九頁至第十三頁、第九十三至第九十五頁），被告方面持有之土地使
    用約定書影本，雖亦附有該八十三年十月十七日列印之系爭土地登記謄本，然關
    於系爭土地之地籍圖謄本則付之闕如（本院卷第九十三至第九十五頁），而原告
    復未提出該約定書之原本供本院互核審酌，是原告主張系爭約定書附有八十三年
    十月七日列印之系爭土地地籍圖謄本之事實，難信屬實。又上開兩造所持土地使
    用約定書影本，固均附有八十三年十月十七日列印之系爭土地登記謄本，惟該項
    附件，究於何時為兩造所領用，與系爭約定書簽訂日期並無直接必然之關聯，契
    約當事人於訂約後，方領用土地登記謄本，並附加於契約書之後，亦非罕見，是
    自不能僅以系爭土地登記謄本列印核發日期為八十三年十月十七日，即認定系爭
    土地使用約定書之簽訂日期必在該列印核發日期之後。
  (四)綜上，原告主張系爭約定書係於八十三年十一月四日即張文堂死亡後始簽訂，尚
    非可採，被告抗辯系爭約定書係於八十三年一月四日即已簽訂，應屬可信。而被
    告父張文堂既於八十三年二月八日才死亡，被告出面代渠父與原告簽訂系爭約定
    書時，張文堂仍生存，自不能以張文堂於訂約後死亡，即謂被告出面代為洽訂契
    約之行為係無權代理。且原告復未舉他證證明被告有何未經渠父張文堂之授權即
    與之訂立系爭約定書情事，是原告主張被告明知渠父張文堂已於八十三年二月八
    日死亡，卻仍以張文堂之名義與原告訂立系爭約定書及切結書，係無權代理云云
    ，依前揭說明，自難認為有據。從而，原告依民法第一百一十條規定，請求被告
    給付二百萬元，及自八十三年十一月二十三日起至清償日止，按週年利率百分之
    五計算之利息，為無理由，不應准許。
四、備位之訴部分：
    按解釋當事人之契約，應以當事人立約當時之真意為準，而真意何在，又應以過
    去事實及其他一切證據資料為斷定之標準，不能拘泥文字或截取契約中部分字句
    任意解釋，致失真意（最高法院三十九年台上字第一０五三號判例參照）。原告
    固主張系爭約定書僅有張文堂之蓋章，且僅記載張文堂之地址、電話，原告所簽
    發之二百萬元支票亦以張文堂為受款人，又福德神並無法人格，無法成為契約主
    體，是系爭約定書之甲方當事人為張文堂而非福德神云云。惟查：
  (一)原告提出之土地使用約定書首段即載明：「立約定書人福德正神管理人張文堂（
    以下簡稱甲方）提供新台幣貳佰萬元正擴建福德宮人甲○○（以下簡稱乙方）」
    等語，該約定書第二條亦訂有：「簽立約定書時，乙方（不另立收據）給付甲方
    新台幣貳佰萬元正，為甲方擴建福德宮建設基金並附條件為，約定期限內乙方享
    有土地使用權‧‧‧」之文句，又原告所指該土地使用約定書之附件，即八十三
    年十月十七日列印之系爭土地登記謄本，復記載所有權人為福德神，管理者姓名
    則分別記載為高烶深、陳牛埤及張文堂，有該約定書及土地登記謄本附卷可稽（
    本院卷第九頁至第十二頁），是由上揭契約文義及土地登記謄本之記載，該土地
    使用約定書應係張文堂以福德神管理人之身分與原告訂立，福德神方為該土地使
    用約定書之甲方當事人，原告係向福德神借用系爭土地，並於簽約同時支付二百
    萬元作為福德宮之擴建基金。雖原告簽發之二百萬元支票上載受款人係張文堂，
    其並將該紙支票交付被告，惟被告於收受該紙支票後，旋將之交付福德管理委員
    會總務委員陳永欽，嗣由陳永欽持向訴外人許明珠調現之事實，為兩造所不爭執
    ，且與訴外人許明珠於前揭刑事案件偵查中證稱於八十三年農曆八月十六日（即
    國曆同年九月二十一日）土地公廟擴建完成時，總務委員陳永欽持甲○○簽發之
    上開支票向伊調借現金，當天伊就將錢交付陳永欽等語，互核相符，堪認原告交
    付被告之二百萬元支票，事後確為福德神擴建廟宇之用；原告復自認其自七十三
    年起即向福德神借用系爭土地，而福德神原設有管理人高烶深、陳牛埤及張文堂
    等三人（本院卷第四頁），而八十三年十月十七日列印之系爭土地登記謄本既仍
    記載福德神為系爭土地之所有權人，則系爭契約及切結書之真意，甲方當事人應
    為福德神，而非張文堂，張文堂僅係福德神之管理人，足見原告主張張文堂為系
    爭約定書之甲方當事人，並非可採。
  (二)至福德神雖或不具法律上之人格，惟無論福德神為財團性質、社團性質之神明會
    組織或祭祀公業，均非不得由福德神之管理人或會員全體，以福德神之名義與他
    人訂立契約，僅生各該契約之效力是否及於會員全體之問題而已。而福德神原設
    有管理人高烶深、陳牛埤及張文堂等三人，嗣至八十三年間原告再次洽商借用系
    爭土地時，高烶深、陳牛埤二人均已死亡，福德神僅餘張文堂一位管理人之事實
    ，既為兩造所不爭執，是張文堂自得本於其福德神管理人之身分，代表福德神與
    原告訂立系爭約定書，張文堂個人則非系爭約定書之甲方當事人。又張文堂生前
    享有之福德神管理人資格、地位，乃基於張文堂與福德神（或福德神會員全體）
    間一定信任（或選任）關係所生。按民法第五百五十條規定，委任關係因當事人
    一方死亡而消滅，則張文堂死後，該委任（或選任）關係應即歸於消滅，張文堂
    所具有之福德神管理人之資格、地位亦非當然由張文堂之繼承人所繼承。因之，
    原告主張被告系爭約定書之權利義務應由被告繼承，依系爭約定書約定，被告應
    歸還原告於訂約時所交付之二百萬元云云，洵為無據。
五、綜上所述，系爭約定書既為張文堂代表福德神與原告所訂立，縱有債務不履行情
    事，亦與被告無涉，故原告本於契約、繼承之法律關係，請求被告給付原告二百
    萬元，及自八十四年十月十六日起至清償日止，按週年利率百分之五計算之利息
    ，為無理由，不應准許。
六、本件原告提起先、備位之訴，均為無理由，應予駁回。從而，其假執行宣告之聲
    請亦均失所附麗，應併予駁回。
七、本件事證已臻明確，兩造其餘攻擊防禦方法核與本件判決之結果無影響，爰不逐
    一論駁，併此敘明。
八、結論：本件原告之訴為無理由，依民事訴訟法第七十八條，判決如主文。
中　　　華　　　民　　　國　　九十三　　年　　十二　　月　　  二十九　　日
                                民事第六庭  法  官　楊晉佳
右為正本係照原本作成。
如不服本判決，應於送達後二十日內依對造人數檢具繕本向本院提出上訴狀上訴於臺
灣高等法院。
中　　　華　　　民　　　國　　九十三　　年　　 十二 　　月　　 三十 　　日
                                            書記官  朱俶伶
